台灣高等法院民事判決　九十一年度上易字第一五一號
　　　上　訴　人　甲○○
　　　被上訴人　　乙○○
右當事人間請求損害賠償事件，上訴人對於中華民國九十一年一月十六日臺灣臺北地
方法院九十年度重訴字第七三五號第一審判決提起上訴，本院判決如左：
    主    文
原判決關於命上訴人給付金錢超過新台幣伍萬元本息與命上訴人登報道歉部分，及該
部分假執行之宣告，暨命上訴人負擔訴訟費用部分之裁判均廢棄。
右開廢棄部分，被上訴人在第一審之訴及其假執行之聲請均駁回。
其餘上訴駁回。
第一審命上訴人負擔訴訟費用部分及第二審訴訟費用由上訴人負擔六分之一，餘由被
上訴人負擔。
    事實及理由
一、被上訴人起訴主張：被上訴人原為台北市人力仲介商業同業公會（以下稱仲介公
　　會）第一屆理事長，上訴人為第二屆理事長，為競選連任第三屆理事長，打擊被
　　上訴人原任職公司之董事長即被上訴人之前妻陳小娟，先後於民國八十八年十一
　　月間仲介公會理事會開會期間，及八十八年十二月二十八日第三屆會員大會時，
　　公然指責被上訴人「任意處理公款，在八十五年間代表公會承辦勞委會原住民就
    業專案帳目不清」等不實言論；又於同年十二月二十日前後，發函給全體會員，
    以文字刊載「在三年多前遭公會罷免去職的前任萬理事長，因與勞委會之帳務不
    清，使得公會在爭取與官方辦理活動時，成為勞委會的拒絕往來戶」等不實文字
    ，損害被上訴人名譽。為此依民法第一百九十五條第一項規定，起訴請求（一）
    上訴人應給付被上訴人新台幣（下同）六百萬元及自起訴狀繕本送達翌日起至清
    償日止，按週年利率百分之五計算之利息，（二）上訴人應在國內中國時報或聯
    合報人事小啟專欄刊登如附件道歉啟示一所示之內容廣告一天，（三）願供擔保
    請准宣告假執行。（原審判決命上訴人應給付被上訴人三十萬元及自八十九年十
    一月二十五起至清償日止，按週年利率百分之五計算之利息，及上訴人應在國內
    中國時報或聯合報人事小啟專欄刊登如附件道歉啟示二所示之內容廣告一天，暨
    就被上訴人勝訴部分為兩造分別供擔保之假執行、免為假執行宣告，並駁回被上
    訴人其餘之訴及假執行之聲請。上訴人就其敗訴部分提起上訴，被上訴人就其敗
    訴部分則未聲明不服。）上訴人侵害被上訴人名譽證據明確，證人陳竹勝等證言
    不實，應維持原判決，爰聲明上訴駁回。
二、上訴人則否認侵害被上訴人名譽，抗辯謂：被上訴人前於擔任仲介公會理事長任
　　內，承辦行政院勞工委員會（下稱勞委會）委辦之東部原住民就業輔導專案期間
　　，曾向仲介公會預支上開專案款項，因執行該專案成效不彰，勞委會提前於八十
　　五年四月間終止契約，並通知仲介公會應於同年五月十日前辦理經費核銷事宜，
　　惟被上訴人未予置理，勞委會於八十五年五月三十日又函知仲介公會：被上訴人
　　預支公款三十萬元及差旅費一萬八千元部分因缺乏單據礙難核銷，責令仲介公會
　　應於同年月三十一日前退還款項。仲介公會因此對被上訴人提出刑事侵佔告訴，
　　被上訴人為避免受刑事訴追，嗣始私自逕向勞委會繳清，距勞委會限定繳還款項
　　時間遲延有二月餘，且被上訴人當初係以借支動用該筆款項，簽有借據交仲介公
　　會收執憑證，迄未與仲介公會會帳核銷該筆款項，是上訴人指稱被上訴人「帳目
　　不清」乃確有其事。且被上訴人於理事長任內之作為，涉及仲介公會全體會員之
　　利益，與公益有關，上訴人所評論均為事實，並未使用任何偏激、不堪之文字，
　　應無不法侵害被上訴人之名譽。況上訴人公開指稱被上訴人在理事長任內之不當
　　作為，乃係針對第三屆仲介公會理事長候選人陳小娟攻擊仲介公會會務不彰，指
　　摘公會與勞委會互動業務遭凍結事，為澄清事件之原委，所作之說明，並非有意
　　攻訐被上訴人。原審准被上訴人請求精神上損害賠償三十萬元，殊屬過高，上訴
　　人對被上訴人之指摘言論只有仲介公會內部會員知悉，原審命以刊登新聞紙為回
　　復名譽之方式，自屬過當。上訴聲明：（一）原判決不利於上訴人部分廢棄，（
    二）廢棄部分，被上訴人於第一審之訴及假執行之聲請均駁回。
三、被上訴人主張上訴人於八十八年十二月二十八日仲介公會第三屆會員大會開會時
    ，公然指稱被上訴人「在八十五年間代表公會承辦勞委會原住民就業專案帳目不
    清」，又於同年十二月二十日前後，發函仲介公會各會員，函內記載「在三年多
    前遭公會罷免去職的前任萬理事長（香謝公司會員代表）因與勞委會之帳務不清
    ，使得公會在爭取與官方辦理活動時，成為勞委會的拒絕往來戶」等文字等事實
    ，為上訴人所不爭執，並經開會現場目擊證人陳竹勝、侯牧村證述無訛，且有上
    訴人前開函件影本在卷（本院卷第二十六頁）為證，自堪信為真實。上訴人於前
    述公開集會或寄發仲介公會全體會員信函中對公眾傳述訊息時，未陳明被上訴人
    帳目結清始末，徒以「被上訴人帳目不清」之語敘述，自足使接受訊息之公眾，
    對上訴人之品德操守產生質疑，對被上訴人之名譽自有所減損侵害。
四、上訴人雖以被上訴人前未依勞委會規定期限向勞委會結報前開專案款項，嗣雖私
    下逕向勞委會繳清案款，然迄未與仲介公會會算結帳，仍有被上訴人借支專案款
    之借據留置仲介公會，確有帳目不清；且上訴人所為係針對有會員攻擊第二屆仲
　　介公會辦事不力，與勞委會互動不良所做之說明，被上訴人帳目不清事屬公益，
　　上訴人所為並無不法云云置辯。惟查：
  （一）上訴人曾代表仲介公會因前揭專案帳目事對被上訴人提起刑事侵佔告訴，雖
        經檢察官提起公訴，然終經法院判決被上訴人無罪確定，且被上訴人已將應
        繳還勞委會之款項繳清予勞委會，勞委會尚以誤收為由，將仲介公會嗣後所
        繳同項目款項退還仲介公會，並未再向仲介公會催繳該筆款項，上訴人於為
        右開書面、口頭指摘被上訴人前，已知悉該無罪確定結果及被上訴人向勞委
        會繳清款項事等節，為上訴人所自認之事實，並經本院調閱本院九十年上易
        字第一０九五號甲○○妨害名譽案全卷卷證一致。上訴人於前述行為時，對
        於被上訴人帳目結清始末及此事已經法院判決被上訴人無罪確定事既已知悉
        甚詳，公開說明引述相關事宜時，自應慎重敘明原委，不宜再憑個人主觀認
        知與評價，逕用「被上訴人帳目不清」描述之。
  （二）被上訴人前於辦理勞委會東部原住民就業輔導專案期間，曾出具借據預支該
        專案費用三十萬元，迄今該借據仍留置仲介公會一節，為被上訴人所不爭，
        並有上訴人提出之借據一紙在卷可稽，是上訴人主張被上訴人就該專案借支
        款迄未與仲介公會結算核銷，可信為實在。惟該筆借支款因無單據憑供核銷
        ，勞委會要求仲介公會繳還，被上訴人已逕行繳清，勞委會未再向仲介公會
        催討，甚且退還誤收仲介公會款，已如前述，足見被上訴人向仲介公會出具
        借據預支三十萬元專案款之債務，因被上訴人已逕向勞委會清償該筆款項，
        依三方就此專案債權債務結算，被上訴人已無庸另為現實給付，是雖被上訴
        人迄未與仲介公會辦理結算核銷，取回借據，然上訴人亦未證明仲介公會曾
        積極催促被上訴人結算未果，上訴人自不得憑此即以被上訴人帳目不清傳述
        此事。況上訴人為被上訴人帳目不清之敘述時，係謂被上訴人與勞委會帳目
        不清，並非說明與仲介公會帳目未清，是上訴人以仲介公會仍執有被上訴人
        書具借據事，作為「被上訴人帳目不清」言詞之依據，難認有理。
  （三）上訴人主張因仲介公會第三屆理事長競選期間，其對手即訴外人陳小娟在選
        舉文宣及會員大會中攻擊仲介公會會務不彰，指仲介公會與勞委會互動業務
        遭凍結，上訴人為澄清事情原委，才說明因被上訴人帳目不清，仲介公會成
        為勞委會拒絕往來戶等情，業據提出陳小娟文宣影本為證，並經會員大會在
　　　　場證人陳竹勝、侯牧村證述相符，復被上訴人對此亦不爭執，已足認為真實
　　　　。且證人陳竹勝、侯牧村另分別證述勞委會官員曾言仲介公會信用不佳，故
　　　　無法委辦業務，但未具體言明信用不佳之緣由，前開專案補助款結清前，勞
　　　　委會以該案款項未結為由，不同意與仲介公會合作，被上訴人繳清該案款後
　　　　，勞委會以仲介公會記錄不好拒絕合作等語；可證上訴人主張其為說明與勞
　　　　委會停止合作緣由而述及被上訴人帳目不清非空言。然上訴人知悉被上訴人
　　　　就勞委會委辦原住民就業輔導專案款項已結清，且被上訴人被訴侵佔刑案亦
　　　　獲判無罪確定，縱或勞委會停止與仲介公會合作與該次帳目未依勞委會規定
　　　　期限結清有關，上訴人無詆毀被上訴人之故意，上訴人為仲介公會公務公開
　　　　說明此事時，亦應敘明當初仲介公會與勞委會未適時結清帳目原委及後續發
　　　　展情形，不宜逕以有負面意涵，易引致一般接受訊息者對被上訴人品德操守
　　　　質疑之「被上訴人帳目不清」用語敘述，被上訴人名譽因此受損，上訴人仍
　　　　難以澄清事實、事屬公益等說詞，免其不法侵害被上訴人名譽之侵權行為責
　　　　任。
五、按不法侵害他人之名譽者，被害人雖非財產上之損害，亦得請求賠償相當之金額
    ，並得請求回復名譽之適當處分，民法第一百九十五條第一項規定甚明。本件上
    訴人於明知被上訴人已繳還結清勞委會委辦原住民就業輔導專案款項，並被上訴
    人未適時結清款項事件已經刑事判決被上訴人無罪確定後，以寄發仲介公會全體
    會員信函及於會員大會發言方式指述被上訴人帳目不清，不法侵害被上訴人之名
    譽，已如前述，則被上訴人依首開法條規定訴請上訴人負損害賠償責任，即屬有
    據，惟請求之金額必須相當，回復名譽之處分亦以適當為限。被上訴人請求精神
    受損之慰撫金三十萬元（被上訴人原起訴請求六百萬元，原審判准三十萬元，被
    上訴人未就其敗訴部分上訴，爰僅就上訴人上訴範圍審理。）及以登報道歉回復
    名譽，經查：
  （一）所謂相當之慰撫金，應以實際加害情形與對被害人名譽影響是否重大，及被
        害者之身分地位與加害人經濟狀況等關係定之（最高法院四十七年台上字第
        一二二一號判例參照）。本院斟酌兩造係仲介公會前後任會長，上訴人因有
        訴外人陳小娟攻擊仲介公會會務不彰，為澄清說明，始對該公會會員傳述前
        開足以減損被上訴人名譽之言詞，雖有不法，然究非無故惡意詆毀，且被上
        訴人前確有未依勞委會規定期限適時繳還專案款項之事實，及被上訴人名譽
        受影響程度、被上訴人之身分地位與上訴人經濟狀況等情事，認被上訴人請
        求非財產上損害賠償部分以五萬元為適當。
  （二）本件上訴人係先後以寄發書載「被上訴人帳務不清」內容之函件予仲介公會
        會員，或於該公會會員大會中公開陳述「被上訴人帳目不清」等語，侵害被
        上訴人名譽，其傳述方法為以特定書函或於特定場所為之、傳述對象係特定
        之仲介公會會員，非不特定大眾，則對以上開行為所侵害之被上訴人名譽回
        復方法，以循相同方式、對象為之為適當，被上訴人請求上訴人在中國時報
        或聯合報台北市版人事小啟專欄刊登如附件道歉啟示一內容之道歉啟示一天
        ，尚非必要，難認適當，其請求應予駁回。
六、另被上訴人主張上訴人指摘被上訴人任意花費公款，於八十八年十一月在台北市
    人力仲介商業同業公會理事會開會期間公然指摘被上訴人部分，業據上訴人否認
    在卷，被上訴人復未舉證證明上訴人有該部分侵權行為事實，則被上訴人就此主
    張難認為實在，亦附敘明。
七、綜上所述，被上訴人本於民法第一百九十五條第一項規定，請求上訴人給付五萬
    元，及自起訴狀繕本送達翌日（應為民國八十九年十月二十七日，原判決誤為八
    十九年十一月二十五日，被上訴人未上訴，是仍以八十九年十一月二十五日為據
    ）起至清償日止按週年利率百分之五計算之利息部分，為有理由，應予准許。逾
    此所為請求，為無理由，應予駁回。原審就超過上開應准許部分，為上訴人敗訴
    之判決，並為假執行之宣告，尚有未洽。上訴意旨就此部分指摘原判決不當，求
    予廢棄改判，為有理由。至於上開應准許部分，原審判命上訴人給付，並為假執
    行之宣告，核無違誤，上訴意旨，就此部分，仍執陳詞，指摘原判決不當，求予
    廢棄，為無理由，應駁回其上訴。
五、據上論結，本件上訴為一部有理由，一部無理由，依民事訴訟法第四百五十條、
    第四百四十九條第一項、第七十九條但書，判決如主文。
中　　　華　　　民　　　國　　九十一　　年　　　七　　　月　　三十　　　日
　　　　　　　　　　　　　　　　民事第十五庭
　　　　　　　　　　　　　　　　　　審判長法　官　劉　靜　嫻
　　　　　　　　　　　　　　　　　　　　　法　官　陳　昆　煇
　　　　　　　　　　　　　　　　　　　　　法　官　李　錦　美
右正本係照原本作成。
不得上訴。
中　　　華　　　民　　　國　　九十一　　年　　　七　　　月　　三十一　　日
　　　　　　　　　　　　　　　　　　　　　書記官　李　卓　英
